【裁判字號】    99,消債抗,24
【裁判日期】    990624
【裁判案由】    更生事件
【裁判全文】
臺灣臺北地方法院民事裁定            99年度消債抗字第24號
抗  告  人  乙○○
代  理  人  甲○○律師
上列抗告人因消費者債務清理更生事件，對民國98年12月30日本
院98年度消債更字第458號裁定提起抗告，本院裁定如下：
    主  文
抗告駁回。
抗告程序費用新臺幣壹仟元由抗告人負擔。
    理  由
一、按債務人與金融機構協商成立者，不得聲請更生或清算，但
    因不可歸責於己之事由，致履行顯有重大困難者，不在此限
    ；本條例施行前，債務人依金融主管機關協調成立之中華民
    國銀行公會會員辦理消費金融案件無擔保債務協商機制與金
    融機構成立之協商，準用前項之規定，消費者債務清理條例
    （下稱債清條例）第151條第5項、第6項分別定有明文。此
    項規定旨在避免債務人任意毀諾已成立之協商，濫用更生或
    清算之裁判上債務清理程序。蓋以債務清償方案係經當事人
    行使程序選擇權所為之債務清理契約，債務人應受該成立之
    協議所拘束。債務人既已與金融機構協商成立，如認該協商
    方案履行有其他不適當情形，自仍應再循協商途徑謀求解決
    ，不得逕依消債條例聲請更生。且消債條例更生之規範目的
    ，係在維持債務人基本生活之情況下，於債務人之能力範圍
    內盡力清償債務，非謂債務人得任意利用債務清理程序減輕
    債務，因此，為避免債務人針對已成立之協商方案任意毀諾
    ，濫用更生或清算之債務清理程序，須債務人於因不可歸責
    於己之事由，致其無法履行原定清償方案，始例外得依消債
    條例聲請更生或清算。
二、本件抗告意旨略以：伊自民國95年7月間與債權銀行協商成
    立，每月還款新臺幣（下同）16,985元，嗣於96年9月毀諾
    。而伊原於學校任職，因擔任家人之保證人，保證銀行發函
    至學校查扣薪水，學校於伊教期屆滿後即未再續聘，致伊原
    本每月約50,000元之薪水頓時收入不穩定，且於家中授課音
    樂，因學生人數不定，時有學生，時又無課可教，每月收入
    平均約20,000元，惟依96年行政院主計處臺北市平均每人每
    月消費支出24,263元，伊之收入尚低於該標準，再扣除每月
    清償16,985元，僅餘3,015元，根本無法生活。況伊非每月
    有收入20,000元，少於16,985元情形，甚常發生，不得已始
    毀諾，自屬不可歸責於伊之事由。又伊於96年（抗告人誤載
    為95年）1月尚有50,000元之收入，至同年5月即開始減少，
    爾後每月收入平均僅20,000元，實係不可歸責抗告人之事由
    ，原裁定未查，即駁回伊之聲請，實屬率斷，爰提起本件抗
    告，請求廢棄原裁定等語。
三、經查：
  (一)抗告人於消債條例施行前之95年間，業就其積欠各金融機構
    之無擔保債務，利用金融主管機關協調成立之中華民國銀行
    公會會員辦理消費金融案件無擔保債務協商機制，與各債權
    銀行成立協商，約定自95年7月起，分60期，每月還款16,98
    5元之協議，直至96年9月起無能力再行清償而毀諾，有抗告
    人提出之協議書附卷可稽（見原審卷第18頁），應堪認定。
  (二)又抗告人主張伊毀諾原因乃學校於教期屆滿後未再續聘，致
    伊原本每月約50,000元之薪水頓時不穩定，而於家中授課音
    樂，學生人數亦不定，每月收入平均約僅20,000元，扣除每
    月清償16,985元，僅餘3,015元，根本無法生活云云。惟查
    ，抗告人雖於本院稱其於96年1月尚有50,000元之收入，因
    未獲續聘導致收入減少至20,000元，然抗告人於原審具狀表
    示，每月收入約25,000元，此有卷附抗告人98年12月24日民
    事陳報狀可稽（見原審卷第41頁），抗告人就其收入狀況前
    後所述不一，已難憑信。再抗告人於95年間與各債權銀行成
    立協商時，曾於消費金融無擔保債務協商案件申請人財務資
    料表記載，其於新竹聖經學院、真理大學推廣部，收入為
    15,000元、私人工作室收入為35,000元，有該財務資料表附
    卷足憑（見本院卷第38頁），可知抗告人縱無獲聘學校工作
    ，其每月仍應有收入35,000元，然抗告人於聲請本件更生，
    或稱其收入每月約25,000元，或稱每月約20,000元，抗告人
    就其收入所述內容，有上開齟齬之處，致本院無從審認其財
    務狀況確否構成「履行顯有重大困難」，則抗告人主張其因
    未經學校獲聘，致收入減少，係不可歸責於抗告人之事由，
    致無法履行協商內容云云，即難採信。至抗告人復稱伊於家
    中授課音樂，因96年6月全球經濟大蕭條，致學生紛紛離去
    ，伊收入驟減，及伊每月支付父母撫養費5,000元云云，均
    未提出任何證據供本院審酌，抗告人之主張，殊非可採。是
    以，抗告人聲請本件更生，未提出任何證據或資料，以釋明
    其目前之收入每月約為20,000元或25,000元，致本院無從審
    酌抗告人有何因不可歸責於其之事由，致履行顯有重大困難
    ，則抗告人聲請更生，於法即有未洽。
  (三)另依抗告人所述，其係因96年7月後未獲學校續聘，致收入
    減少，致96年9月毀諾。惟依前述，抗告人於95年間申請債
    務協商時，其於消費金融無擔保債務協商案件申請人財務資
    料表記載，於新竹聖經學院、真理大學推廣部，收入每月為
    15,000元、私人工作室收入每月為35,000元，是抗告人未獲
    學校聘用後，其尚有私人工作室每月35,000元之收入。盱衡
    抗告人租屋住居於臺北市，是本件抗告人之每月生活費用，
    應以行政院主計處公告包含食、衣、住、行等各項生活必要
    費用在內之96年度臺北市平均每人每月最低生活費14,881元
    為計算基準。則抗告人於96年9月毀諾時，其每月35,000元
    之收入扣除最低生活費後，平均每月尚餘20,119元（35,000
    元－14,881元＝20,119元），足以清償每月16,985元之協商
    款項，是難認為抗告人於96年9月有何無法履行協商方案之
    情事。況依抗告人所自陳，其於96年7月後即因收入減少，
    而未再租屋居住，其每月自可節省租金支出20,000元，加以
    依抗告人所提出之財產及收入狀況說明書所載，抗告人每月
    生活支出僅須13,489元（不含房租、撫養費），猶低於上揭
    96年度臺北市平均每人每月最低生活費，亦見抗告人於毀諾
    時每月之收入足以清償協商款項。準此，抗告人並非有不能
    清償債務之情形，則抗告人於96年9月毀諾，未繼續履行協
    商內容，難謂其毀諾，非因不可歸責於抗告人之事由。
四、末查更生清算之聲請係責任財產制度下最後手段，並須以債
    務人實質已不能清償者為限，此亦為本條例第3條所明定，
    抗告人為44歲，依勞動基準法規定之退休年齡65歲計算，抗
    告人尚可工作21年，故僅須積極工作則穩定收入當屬可期，
    復加以債權人依其能力及負擔適度調整清償條件，則抗告人
    所積欠之債務即不生不能清償之情形。抗告人既於本條例施
    行前與債權銀行成立協商，如事後債務金額有所變更或有有
    履行不便之情形，認清償方案應予適當調整，非不可經由本
    條例所規定之協商程序，再與債權人重新協商，訂定適當可
    行之清償方案，且依97年5月中華民國銀行公會決議，金融
    機構就曾經參加95年度債務協商毀諾客戶提供「個別協商一
    致性方案」及對有繳款困難之債務協商持續履約客戶提供「
    變更債務協商協議書方案」，抗告人自當循此途徑以求解決
    ，方符合本條例兼顧保障債權人公平受償及重建復甦抗告人
    經濟生活之立法目的。是以，抗告人逕向原審聲請更生，亦
    有不當。
五、綜上所述，抗告人未提出任何證據或資料，供本院審酌其收
    入有減少，且未舉證證明其有何因不可歸責於己之事由，致
    履行協商顯有重大困難之情事而毀諾，其所為更生之聲請，
    自屬無據。從而，原審裁定駁回抗告人更生之聲請，核無違
    誤，抗告意旨猶執前詞，指摘原裁定不當，求予廢棄另為裁
    定，為無理由，應予駁回。
六、據上論結，本件抗告為無理由，依消費者債務清理條例第15
    條，民事訴訟法第495條之1第1項、第449條第1項、第95 條
    、第78條，裁定如主文。
中    華    民    國    99    年    6    月    24     日
                  民事第三庭   審判長法  官  丁蓓蓓
                                     法  官  孫正華
                                     法  官  魏式瑜
以上正本係照原本作成
本件裁定不得抗告
中    華    民    國    99    年    6     月    24    日
                                      書記官  曾鈺馨

司法院資訊處製作；財團法人民間司法改革基金會備份。
